臺灣臺東地方法院刑事判決
110年度易字第140號
                                      110年度訴字第158號
公  訴  人  臺灣臺東地方檢察署檢察官
被      告  劉清文



上列被告因違反森林法等案件，經檢察官分別提起公訴（109年
度偵字第3644號、110年度偵字第1301號），經本院合併審理，
而被告於本院準備程序中就被訴事實均為有罪之陳述，經本院告
知簡式審判程序意旨，並聽取當事人之意見後，本院合議庭裁定
由受命法官獨任依簡式審判程序審理，判決如下：
    主  文
劉清文犯攜帶兇器竊盜罪，共貳罪，均累犯，各處有期徒刑捌月
、玖月。扣案之圓鍬壹支，沒收之；未扣案之亞利桑納柏玖棵，
均沒收之，於全部或一部不能沒收或不宜執行沒收時，均追徵其
價額。又犯森林法第五十一條第三項之非法墾殖罪，累犯，處有
期徒刑捌月。扣案之鏈鋸壹台，沒收之。應執行有期徒刑壹年貳
月。
    事  實
一、劉清文分別基於攜帶兇器竊盜之犯意，為下列行為：
　㈠於民國109年11月11日凌晨1時許，駕駛所有車牌號碼000-000
    0號自小客貨車，至臺東縣○○鄉○○段地號961號、962號土地
    ，持所有客觀上足以作為兇器之圓鍬1支，挖取曾粵宗種植
    之亞利桑納柏3棵，並將之搬至上開自小客貨車上而竊取得
    手後，旋即駕駛上開車輛離去。
　㈡於同年月27日凌晨1時許，駕駛上開自小客貨車至上開土地，
    持客觀上足以作為兇器之上開圓鍬，挖取曾粵宗種植之亞利
    桑納柏6棵，並將之搬至上開自小客貨車上而竊取得手後，
    旋即駕駛上開車輛離去。嗣經曾粵宗報警處理，經警扣得上
    開圓鍬，始悉上情。
二、劉清文明知臺東縣○○鄉○○段地號4687號土地係國有之保安林
    地，不得擅自墾殖，竟基於保安林地內擅自墾殖及毀損之犯
    意，未經管理者行政院農業委員會林務局（下稱林務局）及
    承租者謝旭日之同意，於110年3月31日下午1時30分許，攜
    帶客觀上足以作為兇器使用之鏈鋸2台，及向不知情之陳傳
    為以每日新臺幣（下同）2000元之代價租得怪手1輛後，使
    用之在前開土地整地，面積達303.65平方公尺，並以此方式
    推倒前開土地上之臺東縣卑南鄉臺東事業區第三林班地(X:2
    62335，Y:0000000)之臺灣櫸木1株及謝旭日所設置之水泥柱
    5支而致令不堪用，再接續持所有之鏈鋸1台（Tanaka ECS-3
    500）將上揭臺灣櫸木裁切為5塊毀壞之，足生損害於謝旭日
    ，幸未致水土流失之結果。嗣經林務局與謝旭日報警處理，
    經警扣得怪手1輛、鏈鋸2台、臺灣櫸木5塊，始悉上情。
三、案經曾粵宗訴由臺東警察局關山分局報告暨謝旭日告訴及內
    政部警政署保安警察第七總隊第九大隊報告臺灣臺東地方檢
    察署檢察官偵查起訴。
    理  由
一、認定犯罪事實所憑之證據及理由
  ㈠事實欄各編號之犯罪事實，業據被告劉清文坦承不諱（警卷
    第5至8頁，本院易字卷第65至69頁、第129至132頁、第183
    頁、第209、221頁），核與證人即告訴人曾粵宗於警詢時之
    證述大致相符（警卷第1至4頁），並有臺東縣警察局關山分
    局扣押筆錄及扣押物品目錄表、代保管條、台東縣○○○○○○○○
    ○鄉○○段地號961號及962號土地所有權狀、車輛詳細資料報
    表、刑案現場照片附卷可佐（警卷第9至12頁、第14頁、第1
    6至31頁），足認被告之任意性自白與事實相符而堪以採信
    。
  ㈡事實欄之犯罪事實，業據被告坦承不諱（警卷第3至9頁，偵
    卷第31至35頁，交查卷第43至45頁，本院訴字卷第65至67頁
    、第77頁），核與證人即告訴人謝旭日於警詢及檢察事務官
    詢問時之證述、證人陳傳為於警詢時之證述大致相符（警卷
    第10至15頁，交查卷第51至52頁），並有保安警察第七總隊
    第九大隊搜索扣押筆錄及扣押物品目錄表、責付保管單、查
    獲林政案件查緝紀錄、扣押物品發還領據、林務局臺東林區
    管理處違反森林法案件被害林木初步判別報告書、林木照片
    、每木調查明細表、刑案現場照片、國有森林用地出租造林
    契約書、臺東地方檢察署現場履勘筆錄暨照片、臺東縣政府
    110年5月20日府農土字第1100103455號函暨有無水土流失案
    履勘意見表、臺東縣臺東地政事務所110年5月24日東地所測
    量字第1100003437號函附複丈成果圖、110年9月2日東地所
    登記字第1100005777號函附土地登記公務用謄本、行政院農
    業委員會林務局臺東林區管理處110年5月2日東政字第11071
    05012號函土地建物查詢資料在案足稽(警卷第16至20頁、第
    22至27頁、第29至44頁，交查卷第9至27頁、第65至77頁、
    第83至85頁)，足認被告之任意性自白與事實相符而堪以採
    信。又關於水泥柱，證人即告訴人謝旭日於檢察事務官詢問
    時證稱：我共被弄壞至少5、6支水泥柱等語（交查卷第52頁
    ），並參酌前揭臺東地方檢察署現場履勘照片可見水泥柱5
    支乙節（交查卷第15至16頁、第18頁），爰認定被告所毀損
    之水泥柱共為5支，附此敘明。
  ㈢從而，本案事證明確，被告犯行洵堪認定，應予論科。
二、論罪科刑
　㈠查被告事實欄各編號、分別所持之圓鍬1支、鏈鋸2台，俱
    屬質地銳利、堅硬之物，客觀上足以對人之生命、身體、安
    全構成威脅，具危險性而屬兇器無虞。是核被告事實欄各
    編號所為，均係犯刑法第321條第1項第3款之攜帶兇器竊盜
    罪。
　㈡事實欄部分：
　⒈按森林法第51條、水土保持法第32條等規定，就「於他人森
    林或林地內」、「在公有或私人山坡地或國、公有林區或他
    人私有林區內」，擅自墾殖、占用者，均設有刑罰罰則，考
    其立法意旨，均在為保育森林資源，維持森林植被自然原貌
    ，維護森林資源永續利用，及確保水源涵養和水土保持等目
    的，其所保護之法益均為自然資源林木及水源之永續經營利
    用，為單一社會法益；就擅自占用他人土地而言，復與刑法
    第320條第2項之竊佔罪要件相當，第以各該刑罰條文所保護
    者既為內涵相同之單一社會法益，是則一行為而該當於上揭
    森林法、水土保持法及刑法竊佔罪等相關刑罰罰則，此即為
    法規競合現象，自僅構成單純一罪，並應依法規競合吸收關
    係之法理，擇一適用水土保持法第32條規定論處（最高法院
    96年度台上字第1498號判決參照）。另按水土保持法第32條
    第1項在公有或私人山坡地內未經同意擅自墾殖、占用或從
    事開發、經營或使用，致生水土流失或毀損水土保持之處理
    與維護設施罪，為實害犯，以發生水土流失或毀損水土保持
    之處理與維護設施之結果為必要，如已實施上開犯行，而尚
    未發生水土流失或毀損水土保持之處理與維護設施之結果者
    ，應屬同條第4項未遂犯處罰之範疇（最高法院90年度台上
    字第4325、5821號、91年度台上字第4284號判決參照）。
　⒉查被告未經同意擅自墾殖國有保安林地，然未致生水土流失
    之實害結果，該當森林法第51條第3項、第1項之於保安林地
    內擅自墾殖罪、水土保持法第32條第4項、第1項之非法占用
    致水土流失未遂罪、刑法第321條第1項第3款、第320條第2
    項之攜帶兇器竊佔罪，依上揭說明構成法規之競合，但因森
    林法第51條第3項規定特別賦予法院裁量加重之權，較能充
    分評價整個犯罪行為之不法內涵（最高法院107年度台上字
    第3623號判決參照），故應依森林法第51條第3項、第1項之
    於保安林地內擅自墾殖罪論處，而不再論以其餘罪名。
　⒊至公訴意旨雖認被告所為係犯非法墾殖及占用保安林罪，惟
    所謂「墾殖」係指「開墾」及「種植」，「開墾」係指以種
    植為目的之改良土地行為，是森林法所稱之「墾殖」係指與
    農業使用目的相關之行為，而墾殖行為本身勢必伴隨「占用
    」土地之情形，前揭條文既將「墾殖」、「占用」並列為禁
    止之態樣，則此處之「占用」自應限縮解釋為「墾殖」以外
    之占用行為為妥，否則實無另列「墾殖」要件之必要。查被
    告供稱其整地行為係為種生薑、把雜草弄平等語（警卷第3
    頁，交查卷第44頁，本院訴字卷第66頁），是其行為應屬法
    文中「墾殖」之態樣，公訴意旨認被告尚涉「占用」部分，
    尚有未洽，附此敘明。
　⒋再被告於過程中推倒臺灣櫸木1株及水泥柱5支，復裁切臺灣
    櫸木之行為，係犯刑法第354條之毀損他人物品罪及致令他
    人物品不堪用罪。又被告使用怪手1輛整地，後持鏈鋸1台裁
    切臺灣櫸木之行為，均係出自同一於保安林地內擅自墾殖及
    毀損之犯意，且係於密揭之時間、地點所為，依社會一般健
    全觀念，其行為難以強行區分，故應認其數個舉動為接續之
    一行為。再被告以一接續行為犯上揭數罪，應依刑法第55條
    前段想像競合規定，從一重論以森林法第51條第3項、第1項
    之於保安林地內擅自墾殖罪。
　㈢另事實欄各編號間，被告之犯意各別，行為互殊，應予分論
    併罰。
　㈣被告前因違反毒品危害防制條例等案件，經本院以101年度訴
    字第25號判決判處有期徒刑7年2月（5次）、3年8月（6次）
    、8月，應執行有期徒刑8年，再經臺灣高等法院花蓮分院以
    101年度上訴字第72號判決駁回上訴確定，於107年11月16日
    假釋出監並付保護管束，於108年11月5日保護管束期滿未經
    撤銷假釋以已執行論而執行完畢等節，有臺灣高等法院被告
    前案紀錄表在卷足佐（本院易字卷第189至204頁），其於有
    期徒刑執行完畢後，5年以內故意再犯本案有期徒刑以上之3
    罪，均為累犯，亦無司法院大法官釋字第775號解釋所示罪
    刑不相當之情形，爰裁量依刑法第47條第1項規定，均加重
    其刑。
　㈤被告所犯森林法第51條第3項、第1項之於保安林地內擅自墾
    殖罪部分，本院審酌縱便本案依同條第3項規定加重，亦無
    罪刑不相當之情事，爰裁量依同條第3項規定加重其刑度，
    並依刑法第70條規定，遞加之。
　㈥爰以行為人之責任為基礎，審酌被告持圓鍬1支，分別挖取告
    訴人曾粵宗種植之亞利桑納柏3棵、6棵，顯未能尊重他人之
    財產權；又其未經同意，使用怪手1輛擅自墾殖整地，面積
    達303.65平方公尺，並推倒臺灣櫸木1株及水泥柱5支，復接
    續持鏈鋸1台將上揭臺灣櫸木裁切為5塊，幸未致水土流失之
    結果，影響國家對水土保持之維護、國有保安林地之利用及
    維護，所為均無足取。再參以亞利桑納柏據告訴人曾粵宗陳
    稱1株要價2萬元（警卷第2、4頁），被告自陳竊取亞利桑納
    柏係因生活過不下去、香蕉又尚未收成、配偶須看醫生、過
    年前無錢而作案、擅自墾殖整地則是要種生薑之動機（警卷
    第6頁，交查卷第44頁）。另被告雖坦承犯行不諱，並與告
    訴人曾粵宗達成調解，但迄今分文未付，告訴人及公訴檢察
    官因而請求從重量刑等節，有本院調解筆錄、電話紀錄表、
    簡式審判筆錄附卷可參（本院易字卷第125頁、第135至136
    頁、第145、222頁）。末兼衡被告前有不構成累犯之竊盜、
    違反森林法前科，有前揭被告前案紀錄表附卷可憑，素行方
    面難為對其有利之評價；並其自述自述國中肄業之教育智識
    程度、從事農作之職業背景、配偶為瘖啞人、母親業已辭世
    、家境不佳之家庭經濟狀況等一切情狀（本院易字卷第223
    頁），爰分別量處如主文所示之刑。
　㈦末綜合考量被告所犯各罪之罪質同異性、時空密接程度、整
    體犯罪非難評價、罪數所反映被告之人格特性與犯罪傾向、
    數罪對法益侵害之加重效應及刑法之內部界限，並聽取當事
    人對定應執行刑之意見後（本院易字卷第222頁），爰定應
    執行刑如主文所示。
三、沒收
　㈠事實欄各編號部分：
　⒈扣案之圓鍬1支，為被告所有之供犯罪所用之物，爰依刑法第
    38條第2項前段規定，沒收之；未扣案之車牌號碼000-0000
    號自小客貨車，雖亦屬被告所有之供犯罪所用之物，但審酌
    之財產價值非低，倘宣告沒收或追徵對被告有過苛之虞，爰
    裁量不為沒收或追徵之諭知。
　⒉至亞利桑納柏3棵、6棵，係被告之犯罪所得，雖曾扣案，有
    前揭臺東縣警察局關山分局扣押筆錄及扣押物品目錄表在案
    足參，但經被告代保管後業已死亡，此據被告供承明確（本
    院易字卷第67頁），因而難認業已合法發還告訴人曾粵宗，
    故仍應依刑法第38條之1第1項前段、第3項規定，宣告均沒
    收之，於全部或一部不能沒收或不宜執行沒收時，均追徵其
    價額。而為使判決主文更簡明易懂，增進人民對司法之瞭解
    與信賴，此部分爰合併一項為沒收宣告之諭知。
　㈡事實欄部分：
　⒈按刑法第38條之2增訂過苛調節條款，乃憲法上比例原則之具
    體展現，自不分實體規範為刑法或特別刑法中之義務沒收、
    亦不論沒收主體為犯罪行為人或第三人之沒收、也不管沒收
    標的為原客體或追徵其替代價額，同有其適用。而森林法第
    52條第5項規定「犯本條之罪者，其供犯罪所用、犯罪預備
    之物或犯罪所生之物，不問屬於犯罪行為人與否，沒收之」
    ，係立法者為使國有森林資源受到保護，避免供犯罪所用之
    工具，不予沒收而須發還，致使相同工具易地反覆使用，有
    礙法律成效，乃採絕對義務沒收主義，以預防並遏止犯罪，
    為刑法第38條第2項前段關於職權沒收之特別規定，固應優
    先適用，但法律縱有「不問屬於犯罪行為人與否」之沒收條
    款，也不能凌駕於憲法上正當法律程序及比例原則之要求。
    換言之，就踐行正當法律程序以觀，所稱「不問屬於犯罪行
    為人與否」，仍應區別可能沒收主體為「犯罪行為人」或「
    犯罪行為人以外之第三人」，而踐行相應之刑事沒收程序，
    彼此互斥，不容混淆；就運用比例原則而言，不論可能沒收
    之物係犯罪行為人所有或第三人所有、不分沒收標的為原客
    體或追徵其替代價額，均有刑法第38條之2第2項過苛條款之
    調節適用，始合乎沒收新制之立法體例及立法精神（最高法
    院108年度台上字第2421號判決參照）。而森林法第51條第6
    項規定：「犯本條之罪者，其供犯罪所用、犯罪預備之物或
    犯罪所生之物，不問屬於犯罪行為人與否，沒收之。」係如
    同法第52條第5項之絕對義務沒收規定，依上揭說明，雖係
    刑法第38條第2項前段之特別規定，仍不能凌駕於憲法上比
    例原則之要求，亦即猶有同法第38條之2第2項過苛條款之適
    用，合先敘明。
　⒉扣案之鏈鋸1台（Tanaka ECS-3500），為被告所有之供犯罪
    所用之物，業據被告於本院審理中供承不諱（本院易字卷第
    219頁），故依森林法第51條第6項規定，沒收之。至扣案之
    另一台鏈鋸（STIHL-MS381），據被告稱非其所有亦非本案
    所用之物（偵卷第35頁，本院易字卷第222頁），但被告卻
    攜之前往國有保安林地，應認此係被告供犯罪預備之物。爰
    審酌被告未實際使用之以遂行本案犯行，此亦非被告所有之
    第三人之物，倘宣告沒收將對第三人財產權造成過度之侵害
    ，爰依刑法第38條之2第2項規定，裁量不予沒收。再扣案之
    怪手1輛，雖係被告所有之供犯罪所用之物，但為不知情之
    第三人陳傳為所有，業據被告及證人陳傳為供述一致（警卷
    第7頁、第12至14頁），如諭知沒收之，亦會將對第三人財
    產權造成過度之侵害，而不符比例原則之要求，爰依刑法第
    38條之2第2項規定，裁量亦不沒收之。
　⒊扣案之臺灣櫸木5塊，業已發還告訴人謝旭日，有前揭扣押物
    品發還領據在案足佐，自毋庸宣告沒收之。再被告擅自墾殖
    國有保安林地而取得相當於租金之不當得利，此固然亦屬被
    告之犯罪所得，本應宣告沒收或追徵。惟參以被告擅自墾殖
    國有保安林地不及1日即遭查獲，所獲之利益價值低微，無
    助達成犯罪預防之目的，執行之效果與所耗費之公益資源亦
    顯然不符比例，足認無刑法上之重要性，故依刑法第38條之
    2第2項規定，爰不予宣告此部分犯罪所得之沒收或追徵。
據上論斷，應依刑事訴訟法第273條之1第1項、第299條第1項前
段，森林法第51條第3項、第1項、第6項，刑法第11條、第321條
第1項第3款、第354條、第47條第1項、第55條前段、第51條第5
款、第38條第2項前段、第38條之1第1項前段、第3項，刑法施行
法第1條之1第1項，判決如主文。
本案經檢察官陳金鴻提起公訴，檢察官林永、林靖蓉到庭執行職
務。
中　　華　　民　　國　　110 　年　　12　　月　　15　　日
                  刑事第三庭  法  官  李昆儒
以上正本證明與原本無異。
如不服本判決應於收受送達後20日內向本院提出上訴書狀，並應
敘述具體理由；其未敘述上訴理由者，應於上訴期間屆滿後20日
內向本院補提理由書（均須按他造當事人之人數附繕本）。「切
勿逕送上級法院」。告訴人或被害人對於本判決如有不服，請書
具不服之理由狀，請求檢察官上訴者，其上訴期間之計算係以檢
察官收受判決正本之日期為準。
                              書記官  黃健豪  　　　　　
中　　華　　民　　國　　110 　年　　12　　月　　15　　日
附錄本案論罪科刑法條全文
中華民國刑法第321條
犯前條第1項、第2項之罪而有下列情形之一者，處6月以上5年以
下有期徒刑，得併科50萬元以下罰金：
一、侵入住宅或有人居住之建築物、船艦或隱匿其內而犯之。
二、毀越門窗、牆垣或其他安全設備而犯之。
三、攜帶兇器而犯之。
四、結夥三人以上而犯之。
五、乘火災、水災或其他災害之際而犯之。
六、在車站、港埠、航空站或其他供水、陸、空公眾運輸之舟、
    車、航空機內而犯之。
前項之未遂犯罰之。
森林法第51條
於他人森林或林地內，擅自墾殖或占用者，處6月以上5年以下有
期徒刑，得併科新臺幣60萬元以下罰金。
前項情形致釀成災害者，加重其刑至2分之1；因而致人於死者，
處5年以上12年以下有期徒刑，得併科新臺幣100萬元以下罰金，
致重傷者，處3年以上10年以下有期徒刑，得併科新臺幣80萬元
以下罰金。
第1項之罪於保安林犯之者，得加重其刑至2分之1。
因過失犯第1項之罪致釀成災害者，處1年以下有期徒刑，得併科
新臺幣60萬元以下罰金。
第1項未遂犯罰之。
犯本條之罪者，其供犯罪所用、犯罪預備之物或犯罪所生之物，
不問屬於犯罪行為人與否，沒收之。
中華民國刑法第354條
毀棄、損壞前二條以外之他人之物或致令不堪用，足以生損害於
公眾或他人者，處2年以下有期徒刑、拘役或1萬5000元以下罰金
。